臺灣高雄地方法院刑事判決　　　　　　　　　　　　　九十一年度自字第一二四號
　　自　訴　人　甲○○
　　被　　　告　丁○○
　　被　　　告　丙○○
右列被告因詐欺案件，經自訴人提起自訴，本院判決如左：
    主  文
丁○○、丙○○均無罪。
    理  由
一、自訴意旨略以：被告丁○○、丙○○係夫妻，以經營火鍋店，需款週轉為由，於
    八十八年七月二十九日透過友人弟弟乙○○向自訴人借得新台幣（下同）八萬元
    ，嗣於八十九年二月二十九日又借得五萬元後，未依約返還，且逃匿無蹤，因認
    被告二人涉有刑法第三百三十九條第一項詐欺取財罪嫌。
二、按犯罪事實，應依證據認定之，無證據不得推定其犯罪事實，又不能證明被告犯
    行者，應諭知無罪之判決，刑事訴訟法第一百五十四條、第三百零一條第一項分
    別定有明文。次按被害人係以使被告受刑事處罰為目的，故其陳述被告之犯罪情
    形，雖非絕對不得採為判決之基礎，但以陳述本身無瑕疵可指，且與事實相符者
    始得為之（最高法院五十六年台上字第六九八號判例參照）。又事實之認定，應
    憑證據，如未能發現相當證據，或證據不足以證明，自不能以推測或擬制之方法
    ，為裁判基礎（最高法院四十年台上字第八六號判例參照）。且認定犯罪事實所
    憑之證據，雖不以直接證據為限，間接證據亦包括在內，然而無論直接證據或間
    接證據，其為訴訟上之證明，須於通常一般之人均不致有所懷疑，而得確信其為
    真實之程度者，始得據為有罪之認定，倘其證明尚未達到此一程度，而有合理之
    懷疑存在而無從使事實審法院得有罪之確信時，即應由法院為諭知被告無罪之判
    決（最高法院七十六年台上字第四九八六號判例意旨參照）。再按刑法第三百三
    十九條詐欺罪之成立，係以行為人意圖為自己或第三人不法之所有，以詐術使人
    將本人或第三人之物交付或取得利益為要件，而所謂以詐術使人交付，必須被詐
    欺人因其詐術而陷於錯誤，若其所用之方法，不能認為詐術，亦不致使人陷於錯
    誤，即不構成該罪（最高法院四十六年台上字第二六０號判例意旨參照）。另於
    債務不履行之情形，債務人是否有詐欺之故意及施用詐術，係以行為時為判斷之
    時點，如行為人初無詐欺之故意及使用詐術，嗣後因經濟情況改變或其他因素，
    而未按契約返還借款或其他債務者，則與詐欺之犯行無涉。
三、訊據被告丁○○、丙○○二人固不諱言有由被告丁○○出面向自訴人各借得八萬
    元及五萬元之款項以週轉等情，惟堅決否認有詐欺取財犯行，均辯稱：因經營小
    火鍋店及要付銀行房屋貸款，才向自訴人各借得八萬元及五萬元週轉，利息三分
    且採均預扣方式，八萬元部分是自訴人到店裡來收取，有付了好幾期的利息，在
    借五萬元時除開具本票外，同時有拿親戚蔡聰願的同額支票給自訴人收執，這張
    五萬元支票有兌現，因火鍋店讓隔壁火災影響生意才頂給別人，只是單純向自訴
    人借錢來週轉用，沒有要詐騙自訴人等語。經查，（一）本件被告丁○○確有於
    八十八年七月十九日透過友人乙○○之介紹，向自訴人各借得八萬元後，又於八
    十九年二月二十九日再借得五萬元之款項，並於出具同額五萬元本票時，另交付
    被告親戚蔡聰願同額支票予自訴人收執以為擔保，二筆借款之利息三分均採預扣
    方式，八萬元之利息並支付至八十九年二月間始未再支付等事實，固據自訴人與
    被告同陳在卷，並經證人乙○○到庭結證屬實，復有卷附被告二人出具之八萬元
    借據及被告丁○○簽發之五萬元本票一紙可稽，惟被告向自訴人借得之第二筆借
    款五萬元實已因該紙支票經兌現而消滅乙節，業據被告丁○○陳明在卷，且為自
    訴人於本院審理時所是認，被告二人迄今積欠自訴人之借款部分應僅係八萬元，
    而非自訴人指訴之十三萬元之借貸債務無訛，是就五萬元欠款部分自無自訴人所
    訴之詐欺犯行至明。（二）參酌自訴人於本院審理時就被告丁○○前來借款之緣
    由陳稱：「丁○○在八十八年七月二十九日透過我朋友的弟弟乙○○代書來向我
    借八萬元，當場有我、丁○○、乙○○代書及幾個我不認識的人在現場，我不知
    道丙○○本人是否在場，因為丁○○之前是乙○○代書事務所裡的助理，後來她
    離職，他們彼此之間有熟，我與乙○○有認識還算熟，乙○○說丁○○是他以前
    的助理，信用可以，要我借她投資一下，借短期幾個月而己，利息三分，第一個
    月先扣利息，剩餘的才借給丁○○，並拿丙○○的土地所有權狀及土地登記簿謄
    本給我看，還有留土地登記簿謄本原本給我，所以我就相信就借錢給他，借據是
    他們之前就寫好的，簽了名給我當做憑據。之後按月都有付利息，直到八十九年
    二月二十九日又來向我借五萬元，借走之後就沒有再付借款八萬元的利息了，五
    萬元借款因為她只要借幾天而己，所以我沒有向她收利息，丁○○還有帶我去她
    的火鍋店看，當時確實有在經營，借五萬元時她還有開同額的本票讓我收執。幾
    天之後我去火鍋店要找丁○○，火鍋店小妹都說丁○○不在，隔二個月後我再去
    找，火鍋店小妹說火鍋店已經是她頂下來了，人也找不到了。我有拿本票去申請
    支付命令，也已經確定了。在借五萬元時丙○○並沒有出面。我是因為相信乙○○才會借錢給她，利息也有付到二月份。在我借五萬元之前丁○○一直都有在經
    營火鍋店，我當時借她八萬時也知道她當時就是在經營火鍋店，我也曾去過她的
    火鍋店，確實她人有在那邊」「在八萬元期限到了之後，我有找乙○○一起去火
    鍋店找丁○○，當時有遇到丁○○，但當場我並沒有聽到丁○○說火鍋店已盤給
    人家了，當場都是乙○○與丁○○在講，我站在一旁，最後我還是沒有要到八萬
    元，同意她延期繼續支付利息給我。之後我又再去她店裡要收利息，結果她又向
    我借五萬元，她說只要借幾天，利息先從這五萬元裡面扣，一樣是三分利，我就
    借給她，之前八萬元的利息也是自這五萬元裡扣，講好下個月的同一天她會儘量
    籌錢出來還全部或部分，當時我也認為她可能無法全部還，但只要她有還就可以
    了。丁○○前庭所說的五萬元，確實有這一張五萬元支票而且也兌現。現在丁○○還欠我本金八萬元，在之前，我都有去她店裡收利息，當時都是丁○○出面來
    跟我借」等語以觀，自訴人既係因相信證人乙○○才會借款予被告丁○○，且被
    告丁○○又主動告知自訴人所借得款項係用於投資小火鍋店，並確實有經營小火
    鍋店之事實，及願以每月三分之高利向自訴人借款，則被告當時之經濟狀況顯已
    欠佳，及其償債之能力較一般人為弱等情，自應為自訴人所得推知，然自訴人仍
    願以每月收取三分利息之代價而出借八萬元以助其度困，依此，實難認被告二人
    有何施用詐術之手段，致自訴人陷於錯誤之情形甚明；況貸款予人週轉本即有相
    當之風險，此理應為自訴人同意借貸時所已慮及，是實難僅憑事後未清償之事實
    遽而推認被告二人於借款之初即有詐欺之不法意圖，而為被告等不利之認定；又
    苟若被告二人自始即有不法所有之意，大可於貸得款項後即置之不理，避匿無蹤
    ，衡情又豈會按月支付三分之高利達八期之多，並於借得第二筆五萬元之借款後
    未幾即予清償，致其詐得之款項僅剩六萬餘元之理；再者參以被告於本院審理期
    間，即主動積極就積欠款項乙事與自訴人協商清償事宜，並先行償還一萬元現款
    ，餘款則按月攤還五千元並簽發同額本票予自訴人收執以供擔保，而與告訴人達
    成民事上之和解並載明於筆錄內，及自訴人於提起本件自訴案件前，即已於八十
    九年八月十七日，就被告前開債務向法院聲請支付命令，並經本院以八十九年度
    促字第五二四三八號裁定確定在案，亦經本院調卷核閱屬實等情觀之，益徵本件
    純屬民事糾葛，要與詐欺罪之構成要件未合。此外，復查無其他積極之證據足資
    證明被告二人有何自訴人所指之犯行，揆諸前揭說明，既不能證明被告犯罪，爰
    依法為被告無罪之諭知。據上論斷，應依刑事訴訟法第三百零一條第一項，判決
    如主文。
中      華      民      國    九十一    年      七      月     十二     日
                                  臺灣高雄地方法院刑事第三庭
                                      法    官  柯彩燕
右正本證明與原本無異。
如不服本判決，應於判決送達後十日內，向本院提出上訴狀。
                                書記官    楊真芬
中    華    民    國      九十一      年      七      月      十五      日
